臺灣苗栗地方法院民事簡易判決　　　　 99年度苗簡字第353號
原　　　告　陳奕孜
　　　　　　陳琮棋
　　　　　　呂珈甄
　　　　　　徐彬修
　　　　　　徐紳益
上五人共同
訴訟代理人　彭巧君律師
　　　　　　陳尚敏律師
被　　　告　賴李丙妹
　　　　　　　　　　　　號
　　　　　　鍾昌基
　　　　　　　　　　　　號
　　　　　　鍾昌泉
　　　　　　鍾昌兆
　　　　　　　　　　　　號（龜山鄉戶政事務所）
　　　　　　　　　　　（現應受送達處所不明）
　　　　　　鍾鳳嬌
　　　　　　　　　　　　號2樓
　　　　　　鍾碧秋
　　　　　　　　　　　　巷27號
　　　　　　鍾碧珠
　　　　　　鍾碧靖
　　　　　　　　　　　　巷3之3號
　　　　　　鍾月輝
　　　　　　鍾長志
　　　　　　鍾旗輝
　　　　　　吳桂麟
　　　　　　　　　　　　號
　　　　　　吳建麟
　　　　　　　　　　　　4樓之1
　　　　　　吳賜麟
　　　　　　吳坤麟
　　　　　　　　　　　　號
　　　　　　吳秀蘭
　　　　　　　　　　　　之4號
　　　　　　蘇勤英
　　　　　　賴鍾秀英
　　　　　　　　　　　　號
　　　　　　鍾春蘭
　　　　　　　　　　　　巷9號3樓
　　　　　　鍾佾儒
　　　　　　　　　　　　號
　　　　　　鍾金輝
　　　　　　　　　　　　13號
　　　　　　鍾連英
　　　　　　　　　　　　號
　　　　　　邱鍾菊英
　　　　　　　　　　　　243巷18號2樓
　　　　　　鍾松英
　　　　　　　　　　　　8樓
　　　　　　鍾火輝
　　　　　　　　　　　　巷21弄5號4樓
　　　　　　鍾樵輝
　　　　　　　　　　　　34號
　　　　　　鍾金芳
　　　　　　鍾鋒輝
　　　　　　陳鍾粉英
　　　　　　　　　　　　巷8號
　　　　　　鍾日英
　　　　　　　　　　　　712號
　　　　　　鍾水英
　　　　　　　　　　　　巷3之4號3樓
　　　　　　鍾梅英
　　　　　　陳鸞
　　　　　　　　　　　　259巷6弄23號
　　　　　　粘國雄
　　　　　　李雪嬌
　　　　　　張榮福
　　　　　　　　　　　　5號
　　　　　　林張富美
　　　　　　林月合
　　　　　　林秀月
　　　　　　林國全
　　　　　　　　　　　　巷96弄23號
　　　　　　林國專
　　　　　　　　　　　　35號
　　　　　　朱兆恩
　　　　　　　　　　　　巷19弄9號
　　　　　　朱兆鵬
兼上二　人
共　　　同
訴訟代理人　朱兆光
　　　　　　　　　　　　號
被　　　告　朱陳桂鳳
　　　　　　　　　　　　325號
　　　　　　朱銘遠
　　　　　　　　　　　　325號
　　　　　　朱伯琴
　　　　　　朱伯惠
　　　　　　　　　　　　號
　　　　　　朱琇瑜
　　　　　　　　　　　　0巷10號3樓之1
兼上五　人
共　　　同
訴訟代理人　朱憲政
　　　　　　　　　　　　325號
被　　　告　胡雲姬
　　　　　　　　　　　　之3號
　　　　　　胡雲霞
　　　　　　　　　　　　1號3樓
　　　　　　胡煜增
　　　　　　　　　　　　373號
　　　　　　胡朝彬
　　　　　　　　　　　　號
　　　　　　胡金源
　　　　　　賴朱粉妹
　　　　　　賴銘偉
　　　　　　　　　　　　4樓
　　　　　　賴監松
　　　　　　　　　　　　33號
　　　　　　賴建盛
　　　　　　　　　　　　段58巷17弄6號6樓之1
　　　　　　賴俊清
　　　　　　　　　　　　巷20弄4號
　　　　　　賴幼
　　　　　　　　　　　　段58巷17弄6號6樓之1
　　　　　　曾雲祥
　　　　　　曾天富
　　　　　　　　　　　　22巷8弄13號2樓
　　　　　　黃曾梅蘭
　　　　　　　　　　　　7號
　　　　　　曾月琴
　　　　　　　　　　　　3號
　　　　　　曾瑞貞
　　　　　　陳賴美妹
　　　　　　　　　　　　9號6樓之7
　　　　　　賴信君
　　　　　　　　　　　　號11樓
　　　　　　賴信錡
　　　　　　賴信亨
　　　　　　賴盈蓉
　　　　　　　　　　　　6樓之1
　　　　　　賴玟昕
　　　　　　賴永昌
　　　　　　賴廖細妹
　　　　　　　　　　　　巷5號
　　　　　　賴信興
　　　　　　　　　　　　12號
　　　　　　賴信雄
　　　　　　　　　　　　巷5號
　　　　　　賴信國
　　　　　　賴順嬌
　　　　　　　　　　　　段143號13樓之2
　　　　　　賴黎桂銀
　　　　　　　　　　　　號
　　　　　　賴信湖
　　　　　　賴信安
　　　　　　賴怡珍
　　　　　　　　　　　　號
　　　　　　賴秋梅
　　　　　　　　　　　　號
　　　　　　徐陳姚霞
　　　　　　　　　　　　巷16號
　　　　　　江秀戀
　　　　　　　　　　　　巷157號
　　　　　　江月里
　　　　　　　　　　　　巷60之3號
　　　　　　林堂
　　　　　　曹鍾滿妹
上列當事人間請求塗銷地上權登記事件，本院於民國100 年3 月
15日言詞辯論終結，判決如下：
    主  文
被告應就渠等之被繼承人鍾阿運於原告共有坐落苗栗縣通霄鎮○
○段三二二地號土地，經苗栗縣通霄地政事務所於民國三十九年
間以通霄字第０００六九三號收件，登記日期為民國三十九年八
月九日，存續期間無限期，設定權利範圍二一九點八三平方公尺
之地上權，辦理繼承登記後，將該地上權登記予以塗銷。
訴訟費用新臺幣壹仟元由被告連帶負擔。
    事實及理由
壹、程序事項：
一、按訴狀送達後，原告不得將原訴變更或追加他訴，但請求之
    基礎事實同一者，不在此限，民事訴訟法第255條第1項第2
    款定有明文。本件原告起訴時原係請求訴外人鍾阿運將原告
    所共有坐落苗栗縣通霄鎮○○段322 地號土地（以下簡稱系
    爭土地），經苗栗縣通霄地政事務所於民國39年間以通霄字
    第000693號收件，登記日期為39年8 月9 日，存續期間無限
    期，設定權利範圍219.83平方公尺之地上權（以下簡稱系爭
    地上權）登記予以塗銷。惟查訴外人鍾阿運已於35年11月1
    日死亡，原告嗣於99年9 月14日遞狀變更當事人為鍾阿運之
    繼承人即被告等人，並請求被告等人應就渠等之被繼承人鍾
    阿運於系爭土地所設定之系爭地上權辦理繼承登記後，予以
    塗銷。核其請求之基礎事實同一，爰依上開規定，准許原告
    所為之訴之變更。
二、本件被告賴李丙妹、鍾昌基、鍾昌泉、鍾昌兆、鍾鳳嬌、鍾
    碧秋、鍾碧珠、鍾碧靖、鍾月輝、鍾長志、鍾旗輝、吳桂麟
    、吳建麟、吳賜麟、吳坤麟、吳秀蘭、蘇勤英、賴鍾秀英、
    鍾春蘭、鍾佾儒、鍾連英、鍾松英、鍾火輝、鍾樵輝、鍾金
    芳、鍾鋒輝、陳鍾粉英、鍾日英、鍾水英、鍾梅英、陳鸞
    、李雪嬌、朱兆恩、朱兆鵬、朱兆光、胡雲姬、胡雲霞、胡
    煜增、胡朝彬、胡金源、賴朱粉妹、賴銘偉、賴監松、賴建
    盛、賴俊清、賴幼、曾雲祥、曾天富、黃曾梅蘭、曾月琴、
    曾瑞貞、陳賴美妹、賴信君、賴信錡、賴信亨、賴盈蓉、賴
    玟昕、賴永昌、賴廖細妹、賴信興、賴信雄、賴信國、賴順
    嬌、賴黎桂銀、賴信湖、賴信安、賴怡珍、賴秋梅、徐陳姚
    霞、江秀戀、曹鍾滿妹等均未於最後言詞辯論期日到場，核
    均無民事訴訟法第386 條所列各款情形，爰依原告之聲請，
    由其一造辯論而為判決。
貳、實體事項：
一、原告主張：系爭土地為原告等人所共有，該土地經訴外人鍾
    阿運設定系爭地上權，而據土地登記謄本所載，系爭地上權
    發生日期為38年10月20日，送件及登記日期為39年8 月9 日
    。惟經原告向戶政事務所查詢，訴外人鍾阿運早於35年11月
    1 日即已死亡，則依民法第6 條之規定，其於系爭地上權登
    記當時已無權利能力，是系爭地上權之登記因欠缺法律行為
    主體，應屬無效。又縱捨棄系爭地上權是否有效成立毋論，
    系爭地上權自39年8 月9 日登記迄今已逾50年以上，且系爭
    土地上已無建物存在，故系爭地上權設定建築房屋之目的亦
    已消滅。惟系爭地上權既登載於土地登記謄本，自對原告系
    爭土地之所有權有所妨害。為此，爰依民法第833 條之1 規
    定，訴請終止系爭地上權，以利土地之經濟利用；並依民法
    第767 條及繼承之法律關係，請求訴外人鍾阿運之繼承人即
    被告等人應就系爭地上權辦理繼承登記後，將系爭地上權登
    記塗銷等語。並聲明：如主文第1 項所示。
二、被告方面：
  (一)被告鍾佾儒、鍾連英、邱鍾菊英、鍾松英、胡煜增、曾雲祥
    、徐陳姚霞、江秀戀、江月里、朱兆恩、朱兆鵬、朱兆光聲
    明請求駁回原告之訴。
  (二)被告鍾金輝則以：原告應查證本件地上權由誰設定予鍾阿運
    ，以及地政機關是否有疏失等語置辯。
  (三)被告朱陳桂鳳、朱銘遠、朱伯琴、朱伯惠、朱琇瑜、朱憲政
    則以：系爭地上權應該是先前已送件，於鍾阿運過世後才辦
    理登記等語置辯，並請求駁回原告之訴。
  (四)被告粘國雄、張榮福、林張富美、林月合、林秀月、林國全
    、林國專等人則對原告之請求沒有意見。
  (五)被告賴李丙妹、鍾昌基、鍾昌泉、鍾昌兆、鍾鳳嬌、鍾碧秋
    、鍾碧珠、鍾碧靖、鍾月輝、鍾長志、鍾旗輝、吳桂麟、吳
    建麟、吳賜麟、吳坤麟、吳秀蘭、蘇勤英、賴鍾秀英、鍾春
    蘭、鍾火輝、鍾樵輝、鍾金芳、鍾鋒輝、陳鍾粉英、鍾日英
    、鍾水英、鍾梅英、陳鸞、李雪嬌、胡雲姬、胡雲霞、胡
    朝彬、胡金源、賴朱粉妹、賴銘偉、賴監松、賴建盛、賴俊
    清、賴幼、曾天富、黃曾梅蘭、曾月琴、曾瑞貞、陳賴美妹
    、賴信君、賴信錡、賴信亨、賴盈蓉、賴玟昕、賴永昌、賴
    廖細妹、賴信興、賴信雄、賴信國、賴順嬌、賴黎桂銀、賴
    信湖、賴信安、賴怡珍、賴秋梅、林堂、曹鍾滿妹則均未
    於言詞辯論期日到場，亦未提出書狀作何聲明或陳述。
三、原告主張系爭土地為原告等人所共有，該土地經訴外人鍾阿
    運設定系爭地上權，而據土地登記謄本所載，系爭地上權發
    生日期為38年10月20日，送件及登記日期為39年8 月9 日。
    惟經原告向戶政事務所查詢，訴外人鍾阿運早於35年11月1
    日即已死亡。又系爭地上權自39年8 月9 日登記迄今已逾50
    年以上，且地上權人於系爭土地上已無建物存在之事實，業
    據其提出與所述相符之土地登記謄本、土地登記簿謄本、訴
    外人鍾阿運之除戶謄本、繼承系統表及被告之戶籍謄本（詳
    卷一第7 、8 頁、第31至34頁、第50至210 頁）等件為證，
    且為到場之被告所不爭執，自堪信為真實。
四、按人之權利能力，始於出生，終於死亡，民法第6 條定有明
    文。本件系爭地上權發生日期為38年10月20日，送件及登記
    日期為39年8 月9 日，惟訴外人鍾阿運早於35年11月1 日即
    已死亡，已如前述。則系爭地上權之登記既係在訴外人鍾阿
    運死亡後為之，依前揭法律規定，訴外人鍾阿運於死亡後之
    39年8 月9 日自無權利能力取得系爭地上權甚明。是原告主
    張系爭地上權之登記因欠缺法律行為主體而無效，應屬可採
    。被告朱陳桂鳳、朱銘遠、朱伯琴、朱伯惠、朱琇瑜、朱憲
    政所辯稱系爭地上權應該是先前已送件，惟於鍾阿運過世後
    才辦理登記云云，於系爭地上權登記之無效，尚屬無礙。
五、次按地上權未定有期限者，存續期間逾20年或地上權成立之
    目的已不存在時，法院得因當事人之請求，斟酌地上權成立
    之目的、建築物或工作物之種類、性質及利用狀況等情形，
    定其存續期間或終止其地上權，99年8 月3 日修正施行之民
    法第833 條之1 定有明文，而此項規定依99年2 月3 日公布
    、同年8 月3 日施行之民法物權編施行法第13條之1 規定，
    亦溯及適用於施行前未定有期限之地上權。經查，系爭地上
    權自39年8 月9 日登記迄今已逾50年以上，且地上權人於系
    爭土地上已無建物存在等情，為被告等人所不爭執，堪信為
    真實，已如前述。則縱認系爭地上權登記係有效，倘任令系
    爭地上權繼續存在，勢必將有礙於所有權人使用系爭土地，
    並有害於系爭土地之經濟價值，應堪認定。是原告併依前揭
    修正後民法第833 條之1 及民法物權編施行法第13條之1 規
    定，請求准予終止系爭地上權，亦屬有據。
六、末按所有人對於無權占有或侵奪其所有物者，得請求返還之
    。對於妨害其所有權者，得請求除去之。有妨害其所有權之
    虞者，得請求防止之；繼承人自繼承開始時，除本法另有規
    定外，承受被繼承人財產上之一切權利、義務，民法第767
    條、第1148條前段分別定有明文。本件被告為訴外人鍾阿運
    之繼承人，且迄今未就系爭地上權辦理繼承登記，而訴外人
    鍾阿運取得系爭地上權應屬無效，縱認係有效，亦經本院終
    止系爭地上權，有如前述，則系爭土地登記謄本上之地上權
    登記，自堪認對原告系爭土地之所有權有所妨害。是原告請
    求被告應於辦理系爭地上權之繼承登記後，將系爭地上權登
    記予以塗銷，自屬有據。
七、從而，原告依民法第767 條及繼承之法律關係，請求被告應
    就系爭地上權辦理繼承登記後，予以塗銷，為有理由，應予
    准許。
八、本件事證已臻明確，兩造其餘攻擊防禦方法，經核與本件判
    決結果不生影響，爰不一一論述，附此敘明
九、訴訟費用負擔之依據：民事訴訟法第85條第2 項。
中    華    民    國  100     年    3     月    29    日
              苗栗簡易庭法  官  王萬金
以上正本係照原本作成
如對本判決上訴，須於判決送達後20日內向本院提出上訴狀。
如委任律師提起上訴者，應一併繳納上訴審裁判費。
                        書記官  劉麗美
中    華    民    國  100     年    3     月    29    日